【裁判字號】    95,重訴,112
【裁判日期】    970806
【裁判案由】    返還借款
【裁判全文】
臺灣板橋地方法院民事判決             95年度重訴字第112號
原      告  丁○○
訴訟代理人  戊○○律師
被      告  甲○○
訴訟代理人  陳秀卿律師
            林世芬律師
上列當事人間請求返還借款事件，經本院於民國97年7 月7 日言
詞辯論終結，判決如下：
    主  文
原告之訴及假執行之聲請均駁回。
訴訟費用由原告負擔。
    事實及理由
一、程序方面：
    按訴狀送達後，原告不得將原訴變更或追加他訴。但擴張或
    減縮應受判決事項之聲明者，不在此限，民事訴訟法第255
    條第1 項第3 款定有明文。本件原告起訴時，其訴之聲明本
    係請求被告應給付原告新臺幣（下同）7,987,305 元，及自
    起訴狀繕本送達翌日起至清償日止，按年息百分之5 計算之
    利息。嗣於本院審理期間先後多次變更其訴之聲明，最後1
    次係於民國97年4 月14日本院言詞辯論期日時，當庭具狀變
    更其訴之聲明為被告應給付原告7,982,741 元，及自起訴狀
    繕本送達翌日起至清償日止，按年息百分之5 計算利息。核
    原告前揭所為，乃係未變更訴訟標的法律關係，而擴張或減
    縮應受判決事項之聲明者，依上說明，並不在禁止之列，自
    應准許，合先敘明。
二、原告起訴主張：
  (一)緣原告與被告原係男女朋友之關係，為支持被告經營事業，
    原告除提供原告所有聯邦商業銀行新莊分行第000000000000
    號乙存帳戶供被告及被告所經營之訴外人亞太整合國際股份
    有限公司（下稱亞太公司）使用外，並將原告在聯邦商業銀
    行新莊分行第000000000000號甲存帳戶之支票供予被告及訴
    外人亞太公司使用。又因兩造為男女朋友關係，故原告亦經
    常應被告之需要，匯款至前開原告所有之2 帳戶內，以借貸
    金錢予被告及訴外人亞太公司，支應被告及訴外人亞太公司
    之費用。然因被告於94年8 月底開始，即拒絕返還原告所借
    予被告之款項，經原告多次催討，被告均置之不理。
  (二)本件經原告結算之結果，訴外人亞太公司在原告上開聯邦商
    業銀行新莊分行第000000000000號帳戶所存入之現金，經扣
    抵該公司取用後之餘額為771,636 元（即亞太公司存入金額
    21,245,524元－取用金額20,473,888元＝771,636 元），而
    被告在原告上開聯邦商業銀行新莊分行第000000000000號帳
    戶所存入之現金，經扣抵被告取用後之餘額則為-7,076,711
    元（即被告存入金額1,122,100 元－取用金額8,198,811 元
    ＝-7,076,711元）。另外，訴外人亞太公司及被告自94年8
    月29日起，分別向原告借用第000000000000號甲存帳戶之支
    票繳付費用，其金額各為297,786 元、1,379,880 元。故綜
    計訴外人亞太公司放在原告上開2 帳戶內之餘額尚有473,85
    0 元（771,636 －297,786 ＝473,850 ；惟已遭被告取用）
    ，而被告自原告帳戶中取用之款項為8,456,591 元（7,076,
    711 元＋1,379,880 ＝8,456,591） ，但其中473,850 元因
    係取用自訴外人亞太公司應予扣除，是被告向原告借貸之款
    項即為7,982,741 元，被告自應返還原告。
  (三)爰依消費借貸法律關係，提起本件訴訟，並聲明求為判決：
    被告應給付原告7,982,741 元，及自起訴狀繕本送達翌日起
    至清償日止，按年息百分之5 計算利息，且陳明願以現金或
    等值之日盛商業銀行新莊分行無記名可轉讓定期存單供擔保
    ，請准宣告假執行。
三、被告則以下列情詞，資為抗辯，並聲明求為判決：原告之訴
    及假執行之聲請均駁回，如受不利判決，願供擔保請准宣告
    免為假執行。
  (一)原告固確曾提供其所有之聯邦商業銀行新莊分行第00000000
    0000號乙存帳戶供被告及訴外人亞太公司使用，原告並提供
    其所有聯邦商業銀行新莊分行第000000000000號甲存帳戶之
    支票供被告及訴外人亞太公司使用。然而上開乙存帳戶內，
    兩造及訴外人亞太公司均有金錢進出，而兩造及訴外人亞太
    公司，包括從訴外人乙○○○陸續匯入或存入該帳戶內之金
    額，與上開帳戶內原有之金錢產生混同，無從區分哪一部分
    之金錢係屬原告所有，哪一部分之金錢係屬被告抑或訴外人
    亞太公司所有，自無法認定被告所使用之各筆金錢係原告所
    交付之借款，而成立所謂消費借貸關係。何況，苟原告確係
    交付借款予被告，則被告應得自行決定如何使用借款，毋須
    徵得他人包括原告之同意。惟上開甲存帳戶及乙存帳戶內每
    筆金錢支出均須經原告事前或事後簽核同意，由此可見上開
    帳戶內之金錢均由原告統籌運用，決定使用於何人，原告與
    被告間並無交付、收受借款之情事。
  (二)次者，簽發支票交付人之原因事實甚多，非僅囿於金錢借貸
    一端，故除別有證據外，僅為支票之簽發、授受或轉讓，仍
    不足證明其原因事實。故本件僅憑原告有交付上開甲存帳戶
    之支票予被告使用之事實，仍不足以證明其原因事實即為消
    費借貸，且原告迄今無法提出其他確切證據證明其交付支票
    之初確係以貸與金錢之意思交付予被告，則於原告依消費借
    貸關係，請求被告返還借款，即屬無據。尤其，原告就該甲
    存帳戶內之金錢即每月支付銀行貸款之22,980元，究係被告
    抑或訴外人亞太公司取用，猶認知錯誤，即先則謂借用人係
    被告，後又更正為訴外人亞太公司，又如何認定兩造間有借
    款之交付及消費借貸之合意。
  (三)至證人丙○○雖證稱由乙○○○所匯入或存入之金錢，均係
    原告所有，且原告是要借予被告及訴外人亞太公司云云。然
    證人丙○○長期擔任原告之助理，與原告之關係極為密切，
    此由證人丙○○證稱其應原告要求提供母親乙○○○之帳戶
    予原告擔任實際負責人之聯銀財務管理有限公司（下稱聯銀
    公司）做人頭帳戶使用，可見一斑，所為證詞本即為附和原
    告，不足採信，況且證人丙○○均是從原告處得知借款之事
    ，並未聽聞被告本人曾講述向原告借款，亦未見聞兩造共同
    表示有借款之合意，顯見證人丙○○所述，均係聽聞原告之
    片面陳述，亦不得採為論斷兩造間有消費借貸之依據。尤其
    ，證人丙○○對於被告何時借款、借款金額若干等重要事項
    完全不能證明，自難據為有利原告之認定。
  (四)原告主張基於兩造間消費借貸之法律關係，請求被告返還借
    款，既為被告所否認，則原告自應就兩造間有消費借貸之意
    思表示合致負舉證責任。然原告所提原證1 之存證信函係其
    單方面之陳述，原證2 、3 係存摺明細，原證4 至34係存入
    取出憑證，此等證據均不足以作為兩造間有成立消費借貸法
    律關係意思表示合致之證明，是原告依消費借貸法律關係請
    求被告返還借款，顯然於法不合。
  (五)事實上，兩造於92年間相識後，隨即墜入情網，並共賦同居
    ，原告嗣後更要求被告讓其掌管訴外人亞太公司，而被告因
    本身極為忙碌，遂將訴外人亞太公司交由原告掌理，此由證
    人丙○○證稱被告是亞太公司登記負責人，原告是亞太公司
    實際負責人，亞太公司最後核決者是原告等語亦可知，足見
    兩造當時濃情蜜意，關係密切，則其於被告與訴外人亞太公
    司需用金錢時，原告基於親密愛人及公司經營者立場，自是
    無償提供，極力支援，衡情原告斷不會與被告成立消費借貸
    ，況且原告果係借貸金錢予被告及訴外人亞太公司，原告豈
    會未與渠等書立借據，並約定利息、借貸期限。茲原告提起
    本訴，無非係因兩造感情生變，反目成仇，原告心有未甘使
    然，兩造間確無成立所謂消費借貸關係。
四、兩造不爭執事項（見本院卷三第17頁）
  (一)原告確曾提供原告所有聯邦商業銀行新莊分行第0000000000
    00號乙存帳戶（下稱系爭乙存帳戶）供被告及訴外人亞太公
    司使用。原告並提供原告所有聯邦商業銀行新莊分行第0000
    00000000號甲存帳戶（下稱系爭甲存帳戶）之支票供被告及
    訴外人亞太公司使用。
  (二)於系爭乙存帳戶內，原告與被告及訴外人亞太公司均有資金
    之進出。
  (三)被告及訴外人亞太公司借用原告之系爭乙存帳戶、甲存帳戶
    進出自民國93年11月26日起至94年8 月29日止。惟因原告並
    已預先交付系爭甲存帳戶之其餘支票予被告及訴外人亞太公
    司使用，故被告及訴外人亞太公司自94年8 月29日起尚仍使
    用原告系爭甲存帳戶之支票。
  (四)經兩造及訴外人亞太公司結算結果，就附表9 （見本院卷二
    第256 頁至第278 頁）所示系爭乙存帳戶內之存入、取用情
    形以及就附表12（見本院卷三第21頁）所示系爭甲存帳戶內
    之存入、取用情形，兩造均不爭執，應屬真實。
  (五)就附表10（見本院卷二第279 頁至第280 頁）所示系爭乙存
    帳戶之存入金額，除其中編號518 部分係來自聯銀公司日盛
    銀行松山分行第00000000000000號帳戶外，其餘部分則均係
    來自訴外人乙○○○所匯入或存入。
  (六)系爭甲存帳戶及乙存帳戶之每筆款項支出均經原告事前或事
    後簽核同意。
  (七)本件訴訟標的法律關係為依消費借貸之法律關係，請求返還
    借款。
五、本件經依民事訴訟法第271 條之1 準用同法第270 條之1 第
    1 項第3 款規定，整理並協議簡化爭點後，兩造同意就本院
    97年4 月14日言詞辯論程序時，兩造協議簡化之下列爭點為
    主張及辯論（見本院卷三第17、18頁），茲就各項爭點審究
    如次。
  (一)就附表10所示系爭乙存帳戶內之存入情形，其存入人究應為
    原告抑或訴外人亞太公司？（即聯銀公司日盛銀行松山分行
    第00000000000000號帳戶內之款項係要給付予何人？以及訴
    外人乙○○○所匯入或存入之款項係要給付予何人？）
  (二)就附表10所示系爭乙存帳戶內之取用情形（即編號128 、金
    額200,030 元部分），其取用人究為原告抑或被告？
  (三)被告自系爭乙存帳戶內所取用之金額，超過其所存入之金額
    ，該超過部分是否為被告向原告所借貸？
  (四)被告自系爭甲存帳戶內所取用之金額，是否為被告向原告所
    借貸？
  (五)原告主張依消費借貸之法律關係，被告應返還借款7,982,74
    1 元，有無理由？
六、關於上開爭點(一)部分：
  (一)原告主張如附表10所示之各筆「存入」款項，均係由原告向
    渠為實際負責人之聯銀公司所調借，再以訴外人乙○○○名
    義或逕以聯銀公司名義匯（存）入系爭乙存帳戶，以供被告
    經營亞太公司資金不足調度之用，故該些款項之存入人自應
    係原告，其給付對象是要給原告等語。被告則抗辯上開款項
    乃係亞太公司經營小額信貸業務之收入，僅不過是先存入訴
    外人乙○○○之帳戶內或是先存入訴外人聯銀公司帳戶再轉
    入訴外人乙○○○帳戶內，故上開由訴外人乙○○○或聯銀
    公司所匯（存）入系爭乙存帳戶內之款項，均係屬訴外人亞
    太公司所存入，其給付對象是要給訴外人亞太公司，並非原
    告云云。
  (二)按原告對於自己主張之事實已盡證明之責後，被告對其主張
    ，如抗辯其不實並提出反對之主張者，則被告對其反對之主
    張，亦應負證明之責，此為舉證責任分擔之原則（最高法院
    18年上字第2855號判例意旨參照）。又原告於起訴原因已有
    相當之證明，而被告於抗辯事實並無確實證明方法，僅以空
    言爭執者，當然認定其抗辯事實之非真正，而應為被告不利
    益之裁判（最高法院18年上字第1679號判例意旨參照）。經
    查：原告主張如附表10所示，以訴外人乙○○○名義或聯銀
    公司名義所匯（存）入系爭乙存帳戶之各筆款項，均係由原
    告向訴外人聯銀公司所調借，再以訴外人乙○○○及聯銀公
    司名義匯（存）入之事實，業經證人丙○○於本院審理時，
    到庭證稱：伊是92年12月1 日受僱於亞太公司，擔任總經理
    （即原告）的助理。伊當時據悉原告是實際負責人，因為最
    後核決者是原告，且原告自己也這樣說。當時兩造是男女朋
    友關係，被告是登記的負責人。伊在亞太公司曾擔任過總經
    理，期間大約是93、94年間，確定時間不記得了。而亞太公
    司本業是做停車場的業務，伊作總經理時有加入小額信貸的
    業務，當時亞太公司小額信貸業務是由被告負責，小額信貸
    的傭金，因為當時被告沒有做幾個案件，所以伊不太記得入
    帳的方式。伊知道原告甲存與乙存帳戶有借給亞太公司與被
    告使用，因為當時亞太公司在民生東路有個地下停車場，遇
    到下大雨淹水了，裡面的車輛有毀損，車主要向亞太公司求
    償，因為亞太公司當時財務也吃緊，所以為了避免被假扣押
    ，才向原告借帳戶使用，伊才知道這個情形。關於原告借給
    亞太公司與被告使用的乙存帳戶，帳戶內有多筆乙○○○名
    義匯入的款項，這情形伊知道，因為這個錢原本是聯銀公司
    做小額信貸業務的收入，因為當時聯銀公司還沒有登記，所
    以丁○○就拜託伊提供一個沒有關係的人的帳戶作為聯銀公
    司小額信貸業務收入的存入帳戶，這個帳戶就是伊母親乙○
    ○○的帳戶。關於聯銀公司小額信貸的收入會先存入乙○○
    ○戶頭，再由乙○○○的戶頭轉到原告借給亞太公司與被告
    使用的帳戶，目的有二，一方面是給亞太公司及被告使用，
    因為亞太公司財務吃緊，另一方面是作為向銀行貸款的實績
    （就是財力證明的意思）。這個錢的源頭是聯銀公司小額信
    用貸款業務的收入，至於如何分配則是由聯銀公司的股東與
    原告他們自己去協調。因為原告是聯銀公司的實際負責人，
    所以可以決定聯銀公司資金的運用，且由於伊母親乙○○○
    戶頭的錢來源都是聯銀公司小額信貸業務的收入，故可以決
    定該戶頭內的錢如何支用的人是原告，而乙○○○戶頭內的
    金錢存入原告乙存帳戶後，如何支用最後也是由原告決定，
    因為乙○○○戶頭內的金錢是要給原告的，再由原告去決定
    給誰使用及使用的金額。從乙○○○戶頭匯入的金額給付的
    對象並不是亞太公司及被告，是要給原告得。存入乙○○○
    戶頭內的錢都是聯銀公司小額信用貸款業務的收入，沒有其
    他的款項會存入。乙○○○這個戶頭包括裡面的錢跟亞太公
    司與被告沒有直接的關係，但是有間接關係，因為會透過原
    告給亞太公司與被告使用。聯銀公司存入乙○○○戶頭的錢
    是要借給原告，供原告支配，因為裡面有部分是屬於原告個
    人應得部分，除了原告個人應得的部分外，其餘部分就是聯
    銀公司暫借給原告的。因為原告是聯銀公司的實際負責人，
    這戶頭內的錢也大部分是原告個人的錢，股東的錢是小部份
    ，所以股東有同意原告可以全權支配，原告說了算，所以都
    是原告在決定，聯銀公司的股東只是在最後由原告跟股東去
    彙算而已。聯銀公司所經營之業務只有小額信貸，該公司於
    設立之前是用乙○○○的戶頭，設立之後聯銀公司有自己名
    義的戶頭，但是小額信貸業務的收入也還是會存入乙○○○
    的戶頭，因為乙○○○這個戶頭就是借給聯銀公司用的等語
    綦詳（見本院卷三第31頁至第37頁），參以原告乃係聯銀公
    司實際負責人乙節，復為被告所不否認，且證人丙○○業已
    將訴外人乙○○○所以出借帳戶予聯銀公司使用之來龍去脈
    過程交代明確，自堪認證人丙○○上開證述內容，應非子虛
    。反之，被告雖抗辯上開款項乃係亞太公司經營小額信貸業
    務之收入，僅不過是先存入訴外人乙○○○之帳戶內或是先
    存入訴外人聯銀公司帳戶再轉入訴外人乙○○○帳戶內而已
    云云，惟被告就其上開所辯，非但未提出任何證據以實其說
    ，甚且依其所辯內容，亦顯與常情有違，蓋亞太公司既早已
    依法設立，且依當前銀行實務並無限制公司法人開立帳戶之
    個數，則該公司自可另外開立帳戶使用，焉有必要使用訴外
    人乙○○○帳戶或大費周章先入訴外人聯銀公司帳戶，再轉
    入訴外人乙○○○張戶之理？就此，被告既無法提出合理之
    說明，自難認所辯為可採。基此，承前所述，系爭乙存帳戶
    內以訴外人乙○○○或聯銀公司名義所匯（存）入之款項，
    既係屬原告以聯銀公司實際負責人身分向聯銀公司所調用者
    ，且係依原告指示所匯（存）入，其給付之對象自應為原告
    而非被告。易言之，上開款項應列入原告存入之部分，方屬
    正確。
七、關於上開爭點(二)部分：
  (一)按請求履行債務之訴，除被告自認原告所主張債權發生原因
    之事實外，應先由原告就其主張此項事實，負舉證之責任，
    必須證明其為真實後，被告於其抗辯事實，始應負證明之責
    任，此為舉證責任分擔之原則（最高法院43年台上字第377
    號判例意旨參照）。原告主張就附表10所示系爭乙存帳戶內
    編號128 ，金額200,030 元之取用人為被告，故應將之列入
    係屬被告所支用之部分予以計算乙節，既為被告所否認，而
    上開事實又係原告所主張債權發生原因事實之一部分，依上
    開判例意旨，自應先由原告負舉證責任。又原告關於此節固
    據舉出原證15所示之訴外人亞太公司總分類帳1 紙為證，然
    查該紙總分類帳係屬私文書性質，且其真正已為被告所否認
    ，而依法私文書又應由舉證人證其為真正，惟原告迄至本院
    言詞辯論終結時為止，均未提出其他確切證據以資證明，自
    難遽認上開文書為真正，而為有利原告之認定，是原告主張
    該筆金額係為被告所取用云云，即難採信。基此，系爭乙存
    帳戶既為原告所有，且該筆金額之取用又非被告所為，已如
    前述，衡情自應係屬原告所領取者，堪以認定。
八、關於上開爭點(三)、(四)、(五)部分：
  (一)按民事訴訟係由原告主張權利者，應先由原告負舉證之責，
    若原告先不能舉證，以證實自己主張之事實為真實，則被告
    就其抗辯事實，即令不能舉證，或其所舉證據尚有疵累，亦
    應駁回原告之請求（最高法院17年上字第917 號判例參照）
    ；又主張法律關係存在之當事人，須就該法律關係發生所須
    具備之特別要件事實，負舉證之責任。又消費借貸法律關係
    之成立，須具備(1)借貸意思表示相互一致、(2)交付借貸物等
    特別要件。是當事人主張有金錢借貸關係存在，除須證明有
    金錢之交付外，尚須就雙方借貸意思表示互相一致，負舉證
    之責。
  (二)承前所述，被告自原告所有系爭乙存帳戶及甲存帳戶取用之
    金額，應分別為7,998,781 元（即8,198,811 元－200,030
    元＝7,998,781 元）、1,379,880 元，而被告所存入上開帳
    戶內之金額，則分別為1,122,100 元、0 元，故經彙算結果
    ，被告自上開帳戶內已多支用8,256,561 元，扣除其中473,
    850 元係屬支用到亞太公司所存入之部分，則剩餘之7,782,
    711 元即係屬被告支用到原告所存入之部分，意即固堪認原
    告有交付7,782,711 元之金錢予被告，惟被告對於上開所交
    付之金錢，既否認兩造間有消費借貸之合意存在，且按諸常
    情，交付金錢或票據之原因甚多，或為贈與，或為買賣，或
    為確保當事人間已存在之法律關係，或為消滅已存在之法律
    關係，非僅囿於金錢借貸一端，故除別有證據外，僅有金錢
    之交付或支票之簽發、授受，尚難證明彼此間之原因事實即
    為金錢借貸，依上說明，原告自仍應就其交付之初係基於消
    費借貸之意思表示合致所為乙節，負舉證之責任。
  (三)查原告就其主張兩造間係屬消費借貸關係之事實，雖舉證人
    丙○○為證，且證人丙○○於本院審理時，亦係證稱：這些
    錢是原告要借給訴外人亞太公司與被告的云云。惟按證人係
    陳述自己所經歷具體事實之第三人，而上開證人丙○○之證
    言，據其陳稱：乃係聽原告說的，而且原告沒有說要送給訴
    外人亞太公司與被告等語（見本院卷三第36頁），可徵證人
    丙○○前揭所為有關兩造間係屬消費借貸關係之證述，或係
    傳聞證言，或係由其所自行臆測，是否得為認定事實之證據
    資料，已非無疑。更何況，由證人丙○○應原告要求，即提
    供其母親乙○○○之帳戶作為原告實際經營之聯銀公司使用
    ，益見其與原告間之關係應屬匪淺，則衡情其所為證詞自亦
    難免偏頗。因此，本院認於原告另提出其他證據資料以為佐
    證前，尚難僅憑證人丙○○前開證言，即認兩造間確有消費
    借貸合意之存在。此外，原告復迄未舉出其他確切證據以資
    證明與被告間有借貸意思表示相互一致之事實，縱被告就其
    抗辯收受上開7,782,711 元之原因事實亦無法舉證證明而有
    疵累，揆之前揭判例意旨，亦應駁回原告之請求。是原告主
    張被告所收受之上開7,782,711 元係屬借款，被告應返還之
    云云，係屬於法無據，不應准許。
九、綜上所述，原告既無法舉證證明與被告間確實有消費借貸之
    意思表示合致，則原告主張與被告間有消費借貸關係存在云
    云，即屬不足採。從而，原告本於消費借貸關係，請求被告
    應返還借款7,982,741 元，及自起訴狀繕本送達翌日即95年
    3 月22日（見本院卷一第93頁）起至清償日止，按年息百分
    之5 計算之利息，洵屬於法無據，為無理由，應予駁回。
十、原告之訴已經駁回，其假執行之聲請即失所依據，應併駁回
    之。
十一、結論：本件原告之訴為無理由，依民事訴訟法第78條，判
      決如主文。
中    華    民    國    97    年    8     月    6     日
                  民事第一庭    法  官  黃若美
以上正本係照原本作成
如對本判決上訴，須於判決送達後20日內向本院提出上訴狀
中    華    民    國    97    年    8     月    6     日
                                書記官  洪惠玲


司法院資訊處製作；財團法人民間司法改革基金會備份。
